臺灣高等法院刑事判決　　　　　　　　95年度上訴字第4769號
上　訴　人　臺灣宜蘭地方法院檢察署檢察官
上　訴　人
即　被　告　李天榮
　　　　　　甲○○
上列上訴人因被告妨害自由等案件，不服臺灣宜蘭地方法院95年
度訴字第271號、第73號，中華民國95年11月10日第一審判決（
起訴案號：臺灣宜蘭地方法院檢察署94年度偵字第1683號、95年
度偵緝字第21號、第126號），提起上訴，本院判決如下：
    主  文
上訴駁回。
甲○○緩刑貳年。
    事  實
一、陳明信 (另結)前因恐嚇危害安全罪，經原審法院以92年度
    宜簡字第243號判處有期徒刑3月確定，甫於民國93年3月17
    日縮刑期滿執行完畢，猶不知悔改，因知悉乙○○前曾逼迫
    甲○○觀賞其自慰（乙○○所涉罪嫌，應由檢察官另行偵辦
    ），乃與李天榮、甲○○共同基於傷害、剝奪人之行動自由
    及以強暴、脅迫使人行無義務之事之犯意聯絡，先由甲○○
    透過電腦網路邀約乙○○於93年12月7日凌晨2時許，在宜蘭
    縣壯圍鄉○○路之便利商店前見面，李天榮再駕車搭載陳明
    信及甲○○前往上開地點赴約，待抵達後，由陳明信下車以
    不上車即開槍等語脅迫並帶同乙○○乘上該車之後座，李天
    榮隨即駕車駛離現場，以此方法剝奪乙○○之行動自由。在
    車上，陳明信以外套蓋住乙○○並毆打其頭部，李天榮復喝
    令乙○○交出口袋內之摩托羅拉牌行動電話與甲○○，以斷
    絕其與外界聯絡之可能，遂行其剝奪乙○○行動自由之目的
    。待車行至黎明國小附近時，另有一姓名不詳綽號「阿忠」
    之成年男子上車，參與李天榮、陳明信及甲○○3人原先之
    犯意聯絡，接續毆打乙○○頭部。另又前往宜蘭縣礁溪鄉某
    網咖店外，會同約6、7名姓名不詳之成年男子騎乘機車尾隨
    李天榮駕駛之自用小客車一同前往宜蘭縣礁溪鄉○○路89號
    美慶飯店東側停車場，抵達後即喝令乙○○下車，由陳明信
    、李天榮及「阿忠」輪流持李天榮所有之車上扳手1支與其
    餘姓名不詳之6、7名成年男子，共同基於傷害及使人行無義
    務之事之犯意聯絡，毆打乙○○，致乙○○受有頭部外傷、
    胸部挫傷、右肘部、左手及雙膝挫傷等傷害；陳明信、李天
    榮、「阿忠」等人為幫甲○○出氣，乃又一同鼓譟、喝令乙
    ○○脫去全身衣物，並脅迫乙○○當眾自慰行無義務之事，
    李天榮並持附拍照功能之行動電話，拍攝乙○○自慰過程。
    事畢，陳明信又喝令乙○○進入溪中洗身，隨即與李天榮、
    甲○○、阿忠等人離去。
二、案經乙○○訴由宜蘭縣警察局礁溪分局報請臺灣宜蘭地方法
    院檢察署檢察官偵查起訴。
    理  由
一、訊據被告李天榮固坦承有於上開時、地搭載陳明信、甲○○
    、「阿忠」及乙○○前往美慶飯店東側停車場，並在下車後
    動手傷害乙○○，惟矢口否認有剝奪乙○○行動自由、喝令
    乙○○交出手機、以扳手毆打乙○○、強迫其當眾自慰，並
    以手機拍攝等情；被告甲○○則坦認在網路上邀約乙○○出
    來，並隨同李天榮等人到美慶飯店東側停車場，惟矢口否認
    有參與傷害、剝奪行動自由及強制等犯行，辯稱：不知道李
    天榮及陳明信會這樣做云云，經查：
(一)被告李天榮、陳明信2人於原審95年10月30日審理程序中均
    否認有以扳手毆打乙○○，惟告訴人乙○○於警詢、原審詰
    問時均稱：到停車場後，有很多人上前毆打伊，陳明信及李
    天榮也有拿扳手一直打（原審訴字73號卷第68、103頁、警
    0000000000號卷第22頁）；被告甲○○於偵查中亦證稱：李
    天榮、陳明信及阿忠覺得乙○○很「白目」，便動手打乙○
    ○，他們3人輪流拿1支扳手毆打乙○○等語（偵緝126號卷
    第25頁）；又被告李天榮前於警詢時已自承：伊從陳明信手
    中接過扳手，以扳手抵住乙○○頭部等語（警0000000000號
    卷第9頁），復於原審95年4月20日準備程序中陳稱：伊因氣
    不過，才拿扳手打乙○○，陳明信也有拿扳手毆打乙○○等
    語（原審訴字73號卷第42頁），是被告陳明信、李天榮2人
    確有以扳手毆打乙○○等情應堪認定，復有蘭陽仁愛醫院之
    驗傷診斷書在卷可稽（警0000000000號卷第41頁），被告李
    天榮之傷害犯行，事證明確。
(二)被告李天榮矢口否認有剝奪乙○○行動自由之犯行，惟告訴
    人乙○○於原審結證稱：伊當時不願意上車，是陳明信說若
    不上車就要開槍，伊才與陳明信上車，上車後，陳明信以外
    套蓋住伊頭部，李天榮則喝令交出手機與甲○○等語（原審
    訴字73號卷第42、102、104頁）；陳明信於偵查中稱：抵達
    便利商店後，伊1人下車請乙○○上車，乙○○表示有事情
    在這裡講就好，但伊仍要求乙○○上車，在車上李天榮要求
    乙○○交出手機，乙○○就將手機交給甲○○等語（偵字
    1683號卷第105頁）；於原審審理時亦稱：以外套蓋住乙○
    ○的頭是為了不讓伊認路，要乙○○交出手機則是為了避免
    伊報警等語（原審訴字73號卷第30、158頁）；又證人即陪
    同乙○○赴約之林佑宣於原審審理中結稱：乙○○似乎有要
    回來交代伊事情，但為被告等人叫住，乙○○就上車了等語
    （原審訴字73號卷第111頁），是被告李天榮、陳明信、甲
    ○○為斷絕乙○○與外界聯絡之可能，以外套蓋住其頭部並
    取走其行動電話，顯有剝奪乙○○行動自由之意思。況雙方
    前即互有摩擦，均非友善，竟於深夜2時人煙稀少之際相約
    談判，乙○○應感知深夜赴約之危險性，此從其帶同林佑宣
    赴約可知，殊無於知悉對方有3人赴約，身處於劣勢之情況
    下仍自願上車之理，且乙○○既向陳明信表示有事在現場談
    ，已傳達不願離去現場之意，竟仍未及交代林佑宣即隨陳明
    信上車，顯係受有心理上之強制，即便一開始乙○○係自願
    上車，惟上車後，李天榮隨即開車駛離現場，並喝令乙○○
    交出手機，陳明信則以外套蓋住乙○○頭部，是乙○○表示
    離去之自由意願已然遭到剝奪，被告李天榮、陳明信所涉剝
    奪他人行動自由罪洵堪認定。
(三)被告李天榮矢口否認有何逼迫乙○○當眾自慰，並以手機拍
    攝其自慰過程之犯行，辯稱：這都是陳明信所為云云，惟被
    告陳明信於偵查及原審審理中均稱：因為乙○○之前曾逼迫
    甲○○為其自慰，所以李天榮要乙○○把衣服脫光，伊則在
    旁附和要乙○○自慰，過程中李天榮並拿手機拍照等語（偵
    字1683號卷第106頁、原審訴字73號卷第31、158頁）；告訴
    人乙○○於原審亦陳稱：陳明信、李天榮要伊自慰，自慰過
    程中，伊確定李天榮有拿手機拍攝，至於陳明信、甲○○有
    無拿手機拍攝則不確定等語（原審訴字73號卷第63、106頁
    ）；證人即乙○○之兄陳威呈於偵查及原審審理中均證稱：
    伊陪同乙○○到礁溪分局製作筆錄時，李天榮曾向伊出示手
    機中之照片2張，該2張照片均顯示乙○○全身赤裸，並以雙
    手護住生殖器，畫面背景很暗，應該是晚上，但可以看出乙
    ○○沒有穿衣服等語（偵字1683號卷第39頁、原審訴字73號
    卷第116-118頁）；證人即乙○○之友人林忠豪亦於偵查及
    原審審理中稱：甲○○曾出示手機中之照片給一名綽號叫「
    晃晃」的朋友觀看，伊剛好在旁邊，便一道觀看，照片的影
    像模糊，人是白的，旁邊則暗暗的，但可以看出是乙○○全
    身赤裸，把手放在生殖器上等語（偵字1683號卷第52頁、原
    審訴字73號卷第114-115頁）；甲○○復坦認：伊認識「晃
    晃」，叫李佳穎等語（原審訴字73號卷第178頁），亦徵林
    忠豪所言屬實。再者，被告李天榮初於偵查中稱：是甲○○
    以手機拍攝乙○○自慰之過程（偵字1683號卷第52頁），事
    後又翻異前詞稱係陳明信所為（原審訴字73號卷第107頁）
    ，所言前後矛盾，應係卸責之詞，不足採信，是被告李天榮
    以手機拍攝乙○○之自慰過程應堪認定。被告李天榮雖否認
    有參與起鬨吆喝乙○○自慰，然其持手機拍攝，已顯現並傳
    達其共同犯罪之決意，是其強制罪之犯行事證明確，應依法
    論科。
(四)被告甲○○雖否認有參與傷害、剝奪行動自由及強制乙○○
    自慰等犯罪行為，惟共同被告李天榮於偵查中陳稱：是陳明
    信及甲○○要將乙○○載至五峰旗風景區，因為乙○○曾欺
    負甲○○，所以他們另外找了7、8個人一同前往，要向乙○
    ○討公道等語（偵字1683號卷第66頁）；又稱：因為陳明信
    在停車場聽到甲○○說曾被乙○○拖到公廁，強制甲○○觀
    賞其自慰的事情，氣不過才要乙○○脫褲子自慰等語（原審
    訴字73號卷第42頁）；告訴人乙○○亦證稱：伊上車後，李
    天榮即喝令將手機交與甲○○等語（原審訴字73號卷第102
    頁）；又陳稱：李天榮、陳明信、甲○○及其他在場之人都
    一直催促伊自慰，並說若不作就要繼續打等語（原審訴字73
    號卷第63、103頁）；共同被告陳明信亦稱：甲○○是在李
    天榮將乙○○拉下車大家都圍過來的時候，講乙○○在公共
    廁所自慰，並強迫甲○○觀看這件事，所以我們才會打完乙
    ○○後，要乙○○脫光衣服當眾自慰等語（原審訴字73號卷
    第31頁）；甲○○於偵查中亦自承：因為乙○○在壯圍鄉的
    某處公廁逼迫伊觀賞乙○○自慰過程，伊將此事告訴陳明信
    ，陳明信說要為伊出頭，所以才與李天榮、陳明信一起約乙
    ○○出來，想給乙○○一點教訓等語（偵緝字第126號卷第
    25頁），是被告甲○○明知找乙○○出來的目的是為了教訓
    乙○○，仍主動上網邀約，並在乙○○上車後，附和李天榮
    之命令取走乙○○之行動電話，斷絕乙○○與外界聯絡之可
    能，其目睹陳明信及阿忠在車上即有毆打乙○○之動作，仍
    隨同李天榮等人到美慶飯店停車場，並在停車場，眾人毆打
    乙○○情緒高亢之際，向眾人指述乙○○對其不禮貌之舉動
    ，致眾人起鬨進而要求乙○○脫衣自慰，自此過程可知被告
    甲○○已參與犯罪計畫之分工，即便未有傷害、剝奪行動自
    由、及使乙○○行無義務之事之實行行為，然其與李天榮、
    陳明信具有共同犯意之聯絡，僅係推由他人實行，仍無解於
    共同正犯之成立，是被告甲○○之傷害、剝奪行動自由及使
    人行無義務之事犯行明確，應依法論科。
二、被告行為後，刑法於94年2月2日修正公布，自95年7月1日施
    行。刑法第33條第5款修正為主刑之種類：罰金新台幣一千
    元以上，以百元計算之，比較被告行為時刑法第33條第5款
    主刑之種類：罰金銀元一元以上，就罰金之最低度以適用舊
    法對於被告有利。修正後之刑法刪除第55條關於牽連犯之規
    定。依修正前之規定，犯一罪而其方法或結果之行為犯他罪
    名者，從一重處斷；依修正後之刑法既已刪除牽連犯之規定
    ，則應依數罪併罰之規定分論併罰。比較新舊法，以適用舊
    法較有利於被告。被告行為時之刑法第41條第1項前段規定
    ：「犯最重本刑為5年以下有期徒刑以下之刑之罪，而受6個
    月以下有期徒刑或拘役之宣告，因身體、教育、職業、家庭
    之關係或其他正當事由，執行顯有困難者，得以1元以上3元
    以下折算一日，易科罰金。」又被告行為時之易科罰金折算
    標準，修正前罰金罰鍰提高標準條例第2條前段（現已刪除
    ）規定，就其原定數額提高為100倍折算1日，則本件被告行
    為時之易科罰金折算標準，應以銀元300元折算1日，經折算
    為新臺幣後，應以新臺幣900元折算為1日。惟95年7月1日修
    正公布施行之刑法第41條第1項前段則規定：「犯最重本刑
    為五年以下有期徒刑以下之刑之罪，而受六個月以下有期徒
    刑或拘役之宣告者，得以新臺幣一千元、二千元或三千元折
    算一日，易科罰金。」比較修正前後之易科罰金折算標準，
    以95年7月1日修正公布施行前之規定，較有利於被告，則應
    依刑法第2條第1項前段，適用修正前刑法第41條第1項前段
    規定，定其折算標準。
三、核被告李天榮、甲○○所為係犯刑法第302條第1項之剝奪他
    人行動自由罪、第304條第1項之強制罪及第277條第1項之傷
    害罪。被告李天榮、陳明信、甲○○及「阿忠」等人就剝奪
    他人行動自由部分；上4人與另6、7名姓名不詳之成年男子
    就傷害罪及強制罪部分，彼此間具有犯意聯絡及行為分擔，
    均為共同正犯。被告李天榮、甲○○所犯剝奪他人行動自由
    罪、傷害罪及強制罪間，有方法、結果之牽連關係，為牽連
    犯，應從一重剝奪他人行動自由罪處斷。原審認被告2人事
    證明確，依刑法第2條第1項前段、第28條、第302條第1項、
    第304條第1項、第277條第1項、第55條後段 (修正前)、第
    41條第1項前段 (修正前)、第38條第1項第2款，刑法施行法
    第1條之1(原審漏引，並贅引罰金罰鍰提高標準條例第1條前
    段)，修正前罰金罰鍰提高標準條例第2條，現行法規所定貨
    幣單位折算新臺幣條例第2條，並審酌被告甲○○前遭乙○
    ○之欺侮而懷恨在心，為謀報復犯下本件，雖有可憫之處，
    且參與犯罪行為分擔之程度有限，然動輒訴諸私力報復，手
    段亦非妥適；被告李天榮因知悉甲○○之遭遇，為替甲○○
    出氣而犯下本案，然告訴人之舉止縱有可議之處，其等以扳
    手傷害告訴人，並在12月寒冬深夜之際命告訴人脫去衣物、
    自慰並入溪，傷害人之尊嚴甚劇，且仗著人多勢眾欺凌告訴
    人，手段亦不正當，又被告李天榮就本件係居於主導地位邀
    約被告陳明信參與，惟事後被告李天榮業已賠償告訴人新臺
    幣3萬5,000元，有告訴人之父陳文灶供承在卷（偵字1683
    號卷第64頁），尚非無悔意等情狀，分別量處被告李天榮有
    期徒刑六月；被告甲○○有期徒刑四月，並均諭知易科罰金
    之折算標準。扳手1支雖未扣案，惟係被告李天榮所有，此
    為被告李天榮供承在卷（警0000000000號卷第10頁），且係
    供傷害乙○○犯罪所用之物，又不能證明已滅失，爰依刑法
    第38條第1項第2款宣告沒收之。至被告李天榮持以拍照之前
    開手機1支，因無證據證明現仍為被告等3人所有，且現仍存
    在，爰不併予宣告沒收之。經核原審認事用法，均無不當，
    量刑亦屬妥適。被告2人上訴否認犯罪；檢察官上訴認原審
    量刑過輕，核均無理由，應予駁回。查被告甲○○未曾因故
    意犯罪受有期徒刑以上刑之宣告，此有本院被告前案紀錄表
    在卷可按，經此偵審程序，並經科刑之教訓，當知所警惕，
    應無再犯之虞，所宣告之刑，本院認以暫不執行為適當，併
    予宣告緩刑二年，以啟自新。
四、被告陳明信另結。
據上論斷，應依刑事訴訟法第368條，刑法第74條第1項第1款，
判決如主文。
本案經檢察官蔡薰慧到庭執行職務。
中　　華　　民　　國　　96　　年　　2 　　月　　8　　日
　　　　　　　　　刑事第十二庭  審判長法　官  蔡永昌
　　　　　　　　　　　　　　　　　    法　官  施俊堯
　　　　　　　 　 　　　　　　　　　　法　官  張正亞
以上正本證明與原本無異。
如不服本判決，應於收受送達後十日內向本院提出上訴書狀，其
未敘述上訴之理由者並得於提起上訴後十日內向本院補提理由書
（均須按他造當事人之人數附繕本）。
                                      書記官  鄭信昱
中　　華　　民　　國　　96　　年　　2 　　月　　8 　　日
附錄：本案論罪科刑法條全文
中華民國刑法第277條第1項
傷害人之身體或健康者，處 3 年以下有期徒刑、拘役或 1 千元
以下罰金。
犯前項之罪因而致人於死者，處無期徒刑或7年以上有期徒刑；
致重傷者，處3年以上10年以下有期徒刑。
中華民國刑法第302條第1項
私行拘禁或以其他非法方法，剝奪人之行動自由者，處5年以下
有期徒刑、拘役或3百元以下罰金。
因而致人於死者，處無期徒刑或 7 年以上有期徒刑，致重傷者，
處 3 年以上十年以下有期徒刑。
第 1 項之未遂犯罰之。
中華民國刑法第304條第1項
以強暴、脅迫使人行無義務之事或妨害人行使權利者，處 3 年以
下有期徒刑、拘役或 3 百元以下罰金。
前項之未遂犯罰之。
